【裁判字號】    95,台上,5885
【裁判日期】    951026
【裁判案由】    偽造文書等罪
【裁判全文】
最高法院刑事判決            九十五年度台上字第五八八五號
上  訴  人  台灣高等法院檢察署檢察官
被      告  乙○○
選任辯護人  徐文宗律師
            陳忠輝律師
被      告  甲○○
            丙○○
上列上訴人因被告等偽造文書等罪案件，不服台灣高等法院中華
民國九十五年六月二十二日第二審判決（九十二年度上訴字第二
九九九號，起訴案號：台灣桃園地方法院檢察署八十一年度偵字
第一一五○二號、八十二年度偵字第三八○五號），提起上訴，
本院判決如下：
    主  文
上訴駁回。
    理  由
按刑事訴訟法第三百七十七條規定，上訴於第三審法院，非以判
決違背法令為理由，不得為之。是提起第三審上訴，應以原判決
違背法令為理由，係屬法定要件。如果上訴理由書狀並未依據卷
內訴訟資料，具體指摘原判決不適用何種法則或如何適用不當，
或所指摘原判決違法情事，顯與法律規定得為第三審上訴理由之
違法情形，不相適合時，均應認其上訴為違背法律上之程式，予
以駁回。本件檢察官上訴意旨略稱：（一）證人郭葉於原審法院
八十二年度重上字第一六九號民事案件審理時證稱：「在台灣省
第六建築勞動合作社（下稱省六建合社）總社給簡金路股票前，
有一天簡金路拿該抵押權設定契約書來，我記得該契約書上除簡
金路在訂立契約人欄有簽名及在該契約書前後各項有蓋章外，我
記得土地標示欄好像有寫地號，訂立契約人欄債務人有寫，其他
是空白的，權利人沒寫，當時說好要設定給總社，我記得是簡金
路與廖政雄一起來，拿該契約書到總社二樓交給總經理廖德武，
廖德武交給我，我再交給甲○○，我拿給甲○○時，權利人還是
空的」，而證人廖政雄於該案證稱：「與簡金路拿這抵押權契約
書到省六建合社，該抵押權契約書只寫前面地號，簡金路在後面
簽名，印章蓋好，其他空白，權利人沒寫，拿到省六建合社郭仁
聰（即郭葉）辦公室，叫甲○○來拿」云云。由上述二位證人之
證詞觀之，告訴人簡金路拿系爭抵押權設定契約書至省六建合社
時，告訴人已在契約書上之訂立契約人欄簽名及在契約書前後蓋
章，而權利人欄內並未填載，之後即交給廖德武，再由廖德武轉
交給郭葉後，由郭葉叫被告甲○○到其辦公室拿取。惟甲○○於
上開民事案件作證時證稱：「……我拿到資料就填寫抵押權設定
契約書，四月二十日，我拿寫好的資料到省六建合社辦公室二樓
給郭葉，簡金路也在場，我當時交給他們的抵押權設定契約書上
，除沒填寫現契約書上約定事項第四條外，其他填寫的事項如現
在契約書上的這樣，當時我告訴郭葉，該等土地既為上訴人（指
告訴人）為成立省六建合社中壢分社為擔保用，而抵押設定契約
書上寫設定給乙○○、丙○○，必須要說明設定的關係，所以才
在特約事項第四條上加上簡金路提供的標的物是要擔保被上訴人
持有該社支票，在設定範圍內，共同履行負責的記載，寫完後，
簡金路拿出印章，我拿印章蓋好後，簡金路還在訂立契約人欄簽
名，至於乙○○、丙○○印章是我在四月二十日拿抵押權設定契
約書來以前，就已全部蓋好了」。由上述甲○○之證詞以觀，告
訴人在該抵押權設定契約書簽名、蓋章，係在（民國）七十九年
四月二十日，即郭葉將系爭資料交給甲○○之後，核與郭葉與廖
政雄所供之前開證詞，互有歧異。究竟系爭抵押權設定契約書係
告訴人簽名、蓋章後交由廖德武轉交郭葉再轉交給甲○○？抑係
甲○○先行撰寫好抵押權設定契約書後，再於七十九年四月二十
日當場交由簡金路簽名、蓋章？原審並未依職權調查釐清，顯有
應於審判期日調查之證據而未予調查之違法。再者，由原判決所
引廖政雄及郭葉二人之證詞以觀，告訴人以系爭土地要設定抵押
權，係要設定給省六建合社，並未言及要設定給被告乙○○、丙
○○二人，且上開二名證人作證時均祗是要甲○○來拿該抵押權
設定契約書，並未證稱要甲○○將抵押權設定給詹、王二人，因
此郭葉是否如甲○○所言要將系爭土地設定抵押權給詹、王二人
，仍有深入調查之必要。（二）甲○○於前開八十二年度重上字
第一六九號民事案件又證稱：「……寫完後，簡金路親自拿出印
章，我拿印章蓋好後，簡金路還在訂立契約人欄簽名，至於乙○
○、丙○○印章是我在四月二十日拿抵押權設定契約書以前就全
部已蓋好了，當天簡金路蓋好抵押權設定契約書後，連同印鑑證
明、戶籍謄本、六筆土地權狀釘好，由郭葉收起來，到六月，郭
葉通知我可以辦了，就到郭葉那拿上開資料去送件」等語。由上
述甲○○之供詞觀之，在系爭抵押權設定契約書上先行蓋章、用
印者，係乙○○、丙○○，而告訴人則係最後用印。惟觀諸該抵
押權設定契約書上「土地標示」欄上用印之情形，則告訴人蓋章
之位置係在詹、王二人印章之中間，似與常情有悖。又依甲○○
所稱告訴人於七十九年四月二十日即已將戶籍謄本交付給伊要辦
理抵押權設定手續，惟甲○○何以於同年六月十五日再以告訴人
之受託人身分向桃園縣警察局平鎮鄉戶政事務所請領戶籍謄本？
其所圖為何？而系爭委託書及申請書上所蓋之印章並非告訴人所
有，已據簡金路供明在卷，若甲○○辦理系爭土地之抵押權設定
手續，係已徵得告訴人同意，如其有取得告訴人戶籍謄本之需要
，自可向告訴人言明，由告訴人申請後交付給伊即可，何須自行
刻章並填具委託書前去申請。因此系爭委託書及申請書上之「簡
金路」印章是否為甲○○所偽刻？均有依職權調查之必要。原審
就上開事項皆未調查，即遽為有利於被告等之認定，亦有應於審
判期日調查之證據而未予調查之違法。（三）告訴人與乙○○、
丙○○二人並不相識，且又未謀面，而省六建合社積欠詹、王二
人之債務，要與告訴人無關，告訴人實無提供其所有系爭土地設
定抵押權予詹、王二人之理，而告訴人若以系爭土地設定抵押權
予詹、王二人，則其系爭土地隨時有遭拍賣及代償債務之危險，
應為告訴人所能預見。如此重大之情事，告訴人在整個協商及辦
理抵押權設定之過程中，均未與被告詹、王二人謀面、商議，核
與常情有悖，且告訴人為不相識之人提供擔保，設定抵押權，亦
與常情不符。原判決徒以詹、王二人未與告訴人謀面，自無行詐
之可能，亦無與郭葉、廖德武勾結之必要為由，而為有利於彼等
二人之認定，核與經驗法則有悖云云。
惟查：原判決以公訴意旨略以：告訴人簡金路於七十九年六月間
，因欲成立省六建合社中壢分社，依契約規定，告訴人須繳總社
新台幣（下同）七百萬元以供保證，告訴人因無現金，乃將所有
之桃園縣平鎮市○○段高山下段129-13、129-18、132、141-1、
175-1、141-2地號土地（下稱系爭六筆土地）所有權狀六張及空
白之抵押權設定契約書（已蓋好告訴人印章）交給省六建合社執
行理事郭葉以為保證，詎郭葉、廖德武與被告甲○○、乙○○、
丙○○竟基於犯意之聯絡，由甲○○在該空白抵押權設定契約書
填寫告訴人以上開系爭六筆土地設定抵押權給乙○○、丙○○以
擔保省六建合社欠其二人之一千萬元等內容，然後於同年七月十
日持以向桃園縣中壢地政事務所辦理抵押權登記，足以生損害於
告訴人。嗣乙○○、丙○○即基於意圖為自己不法所有之犯意聯
絡，以省六建合社簽發之五張支票（下稱系爭五張支票）合計六
百五十三萬三千五百元均遭退票，而向台灣桃園地方法院聲請拍
賣抵押物，因認甲○○涉犯刑法第二百十六條、第二百十條之偽
造文書罪嫌；乙○○、丙○○涉犯刑法第二百十六條、第二百十
條之偽造文書罪及同法第三百三十九條第三項、第一項之詐欺取
財未遂罪嫌，依牽連犯之規定，應從一重處斷云云。經原審綜合
調查證據之結果，以（一）本件告訴人曾於七十九年六月二日與
省六建合社簽訂契約書，由其擔任省六建合社中壢分社籌辦代表
人，有該契約書在卷可考，該契約書第二條約定：「乙方（指告
訴人）依照分社設立辦法負責於契約日起七十天內完成開發社員
入社股金達一千萬元正，達到成立中壢分社條件，並籌找社址作
為成立分社之經營地點」等字句，且省六建合社分社設立辦法第
五條第二項及第三項第一款亦分別規定：「分社成立條件最少一
千萬元，繳總社七百萬元，自留三百萬元做為開辦費（屬分社資
產，由分社負擔），總社發給股票一千萬元，分社負責人最少額
保留三百萬元，其餘可自行召籌」及「股金收入30%自留，70%繳
總社（20%繳合庫，20%管銷費用，30% 營運資金）」等情，且告
訴人與省六建合社簽訂成立中壢分社之契約書後，並未提出一千
萬元現金交付省六建合社，而係以其所有系爭六筆土地為省六建
合社設定抵押權之方式，為其成立中壢分社領取總社核發一千萬
元股票之擔保，並經廖政雄、廖德武、郭葉於原審法院八十二年
度重上字第一六九號民事案件審理時結證甚詳，經依職權調閱上
開卷證審認無誤。足見欲成立省六建合社之分社者，確須提出一
千萬元之現金，或提供等額之不動產為省六建合社設定抵押，要
無疑義。（二）告訴人於台灣桃園地方法院八十一年度訴字第八
八五號民事案件起訴時主張：「提供如附表一所示不動產（指系
爭六筆土地），擬貸款一千萬元作為投資台灣省第六建築勞動合
作社中壢辦事處之資金……，當初我設定抵押的目的要借錢投資
省六建。」等語，又於原審法院八十二年度重上字第一六九號民
事案件時陳稱：「系爭抵押權契約書上印章是我蓋的沒錯……，
我把土地權狀、印鑑證明、戶口名簿在七十九年五月交給郭仁聰
（即郭葉），還有在空白抵押權設定契約書上簽章，一併交給郭
仁聰，當時說向誰借到錢，就設定抵押給誰，但郭仁聰拿了這些
東西後郭沒消息，也沒幫我借到錢。」、「系爭抵押權是中壢分
社因向省六建合社領取股票……，合計五百萬元，因未籌措資金
，而以上開不動產土地作為設定之用，是分社提供總社領取股票
股數之擔保，其設定之權利人應為省六建合社……。」於原審法
院八十三年度重上更(一)字第一○八號民事案件審理時陳稱：「不
是設定抵押權予省六建，亦不是為省六建向他人借錢而設定抵押
權予他人，僅係供審查而已。」於原審法院八十五年度重上更(二)
字第一一一號民事案件審理時證稱：「郭葉說苗栗頭份鎮土地合
建大樓工程要給我做，資金他會調度，但我要提供不動產作為擔
保，但後來沒做成……，我以土地證件提存省六建合社擔保向該
社領取社員欄空白之股票，招募股金後，始依約繳回招募股金百
分之七十的擔保，絕未同意辦理任何抵押權設定。」各等語，對
於其提供系爭六筆土地之所有權狀、印鑑證明、抵押權設定契約
書等資料，究係為向他人借款，或為領取省六建合社股票之擔保
，抑或僅供省六建合社審查，前後主張不一，難掩其以系爭六筆
土地為省六建合社設定抵押權供擔保之本意，否則告訴人豈會於
該抵押權設定契約書上簽名、蓋章？省六建合社又豈會應允其成
立之中壢分社而交付股票？是告訴人陳稱伊交付系爭六筆土地之
所有權狀文件，並非用以設定抵押權云云，洵非可採。（三）次
按甲○○於前開八十二年度重上字第一六九號民事案件審理時陳
稱：「在七十九年四月二十日以前，四月七日以後，這之間郭葉
拿一份包含本件六筆簡金路的土地明細表及地籍圖給我，說土地
是簡金路提供作為成立省六建中壢分社擔保之用，當時還說到被
上訴人（指被告乙○○、丙○○）拿到省六建支票，所以要設定
給被上訴人，我拿到資料就填寫抵押權設定契約書，四月二十日
，我拿寫好的資料到省六建辦公室二樓給郭葉，簡金路也在場，
我當時交給他們的抵押權設定契約書上，除沒填寫現契約書上約
定事項第四條外，其他填寫的事項如現在契約書上的這樣，當時
我告訴郭葉該等土地既為上訴人（指告訴人）為成立省六建中壢
分社為擔保用，而抵押權設定契約書上寫設定給乙○○、丙○○
必須要說明設定的關係，所以才在特約事項第四條上加上簡金路
提供的標的物是要擔保被上訴人持有該社支票，在設定金額範圍
內，共同履行負責的記載，寫完後，簡金路親自拿出印章，我拿
印章蓋好後，簡金路還在訂立契約人欄簽名，至於乙○○、丙○
○印章是我在四月二十日拿抵押權設定契約書來以前，就全部已
蓋好了。當天簡金路蓋好抵押權設定契約書之後，連同印鑑證明
、戶籍謄本、六筆土地權狀釘好，由郭葉收起來，到六月，郭葉
通知我可以辦了，就到郭葉那拿上開資料去送件。」等語，且該
抵押權設定契約書特約事項第四點，除記載：「本案義務人簡金
路所提供之標的物係擔保保證責任台灣省第六建築勞動合作社對
本案債權人所持有保證責任台灣第六建築勞動合作社之支票，於
設定金額範圍內共同履行給付責任是實。」等字句外，確有告訴
人緊接於該等字句之後蓋章之印文，顯見該印文並非告訴人交付
空白之抵押權設定契約書時所預留，否則告訴人如何能預見設定
系爭抵押權時必為該特約事項第四點文句之記載，告訴人既不否
認該抵押權設定契約書上印文為真正，則其對於以系爭六筆土地
為省六建合社所負之票據債務設定抵押權登記一節，即難諉為不
知，是告訴人辯稱該抵押權設定契約書僅有伊原來之簽章，其餘
部分皆為空白，伊未同意就省六建合社之票款債務負給付責任，
亦未同意以伊所有系爭六筆土地設定抵押權登記云云，即非可採
。（四）再查，告訴人於第一審審理時亦承認設定系爭抵押權之
土地登記申請書上之印章係其所蓋，參以廖政雄亦到庭證稱：「
土地登記申請之書狀填資料時，我和簡金路、柯素珠、郭葉都在
場」等語，足見省六建合社將告訴人應以系爭六筆土地為其設定
抵押權供擔保之權利，轉而以系爭六筆土地就其積欠乙○○、丙
○○就系爭五張支票之票據債務為擔保設定系爭抵押權，應已得
告訴人之同意，否則告訴人豈會輕易於系爭抵押權設定登記之土
地登記申請書上蓋用印章，而讓乙○○、丙○○得以順利辦理系
爭抵押權設定登記，是告訴人辯稱伊未同意就省六建合社對乙○
○、丙○○之票款債務負給付責任，亦未同意以伊所有系爭六筆
土地為乙○○、丙○○設定抵押權登記云云，顯不合常理，亦非
可取。（五）另郭葉於前述八十二年度重上字第一六九號民事案
件審理時雖證稱：「在總社給簡金路股票前，有一天簡金路拿該
抵押權設定契約書來，我記得該契約書上除簡金路在訂立契約人
欄有簽名及在該契約書前後各項有蓋章外，我記得土地標示欄好
像有寫地號，訂立契約人欄債務人有寫，其他是空白的，權利人
沒寫，當時說好要設定給總社，我記得是簡金路與廖政雄一起來
，拿該契約書到總社二樓交給總經理廖德武，廖德武再交給我，
我再交給甲○○，我拿給甲○○時，權利人還是空的。」而證人
廖政雄於該案雖亦證稱：「與簡金路拿這抵押權契約書到省六建
，該抵押權契約書只寫前面地號，簡金路在後面簽名，印章蓋好
，其他空白，權利人沒寫，拿到省六建郭仁聰辦公室，叫甲○○
來拿。」云云，惟郭葉將該抵押權設定契約書交付予甲○○後，
即由甲○○依郭葉之指示填寫抵押權設定契約書之內容，且經告
訴人同意而親自於該抵押權設定契約書上簽名、蓋章，則告訴人
偕同證人廖政雄將該抵押權設定契約書交付郭葉時，縱該抵押權
設定契約書係空白，亦不影響嗣後為乙○○、丙○○設定系爭抵
押權登記。依該抵押權設定契約書特約事項欄第四點所載文義，
告訴人既允為債務人，而願就省六建合社對乙○○、丙○○等之
票據債務在設定抵押權之金額範圍內共負履行之責任，則省六建
合社以告訴人所有系爭六筆土地為乙○○、丙○○設定抵押權登
記，擔保其與告訴人共負之給付責任，並未違反告訴人之真意。
是甲○○既係依據郭葉之指示填寫該抵押權設定契約，並代為抵
押權設定登記，甲○○即無偽造文書之犯行。（六）乙○○於原
審審理時辯稱：伊在七十八年間有借錢給省六建合社，借的錢都
是互助會的會錢，省六建合社要借錢的時候，都是甲○○跟伊聯
絡，省六建合社有簽發支票給伊作為還錢的工具，面額加起來有
六百多萬元等語，核與甲○○及證人林毓隆所述相符。又本件告
訴人訴請乙○○、丙○○二人確認抵押債權不存在之民事訴訟，
業據原審法院以九十年度上更(三)字第二二八號判決駁回告訴人確
認系爭抵押權所擔保之債權額在六百五十三萬三千五百元範圍內
不存在之請求，並經最高法院以九十一年度台上字第一八七五號
判決上訴駁回確定，足見省六建合社確有積欠乙○○、丙○○上
開債務，是上該債務既為真正，要難認為乙○○、丙○○二人行
使債權為施行詐術。且據告訴人於第一審審理時自承：伊係與廖
德武、郭葉簽訂省六建合社中壢分社之契約書，伊自簽訂該契約
書一直到向檢方提起告訴前，均未曾見過乙○○、丙○○等語，
告訴人既未見過乙○○、丙○○二人，則乙○○、丙○○如何向
告訴人施用詐術？乙○○、丙○○二人復又如何陷告訴人於若何
之錯誤？雖告訴人另主張乙○○、丙○○與郭葉、廖德武共謀共
同詐欺云云，然乙○○、丙○○既非省六建合社之社員，亦無在
該社任職，乙○○、丙○○當無為讓其債權獲得清償而蓄意與郭
葉、廖德武勾結捏造省六建合社中壢分社成立之幌子以詐騙告訴
人之必要，況據乙○○所呈告訴人於八十一年八月十七日以二九
四號所寄予乙○○、丙○○之存證信函內已表明就系爭六筆土地
，於七十九年四月三十日辦理抵押權設定登記一千萬元業已於七
十九年七月十日完成登記等語觀之，足認告訴人於本件抵押權設
定登記時即已知悉，而非如其所言係至七十九年九月才知道云云
；再參酌該存證信函內容自始並未提及該抵押權之設定係虛假一
事，足稽告訴人確有同意本件系爭六筆土地設定抵押權予乙○○
、丙○○，縱郭葉、廖德武詐欺告訴人之犯行經判決確定，亦與
本案甲○○、乙○○、丙○○等人無關，要難即認被告等人有共
同詐欺之行為，告訴人指稱甲○○、乙○○、丙○○與郭葉、廖
德武共謀詐欺云云，要係其個人主觀臆測之詞，且查無其他積極
證據足資證明，益見告訴人此部分指訴殊無可採等情甚詳，因認
第一審法院諭知被告等無罪之判決，為無不合，予以維持，駁回
檢察官在第二審之上訴，已敘明其論斷所憑之依據與理由，而其
所為論述，核與卷證資料相符，從形式上觀察，並無違背法令之
情形存在。查證據之取捨，為事實審法院之職權，倘其採證認事
並不違背證據法則，即不得任意指為違法。而所謂經驗法則，係
指吾人基於日常生活經驗所得之定則，並非個人主觀之推測。原
審已就相關事證詳加調查論列，復綜合告訴人之部分自白、廖政
雄、廖德武、郭葉、林毓隆等人之證言及卷附土地登記謄本、抵
押權設定契約書、土地登記申請書、告訴人與省六建合社簽訂之
契約書、最高法院九十一年度台上字第一八七五號民事全卷、判
決書、告訴人於八十一年八月十七日以二九四號所寄予乙○○、
丙○○之存證信函等證據，參互斟酌判斷，資為有利於被告等之
認定，併已說明其取捨判斷而得心證之理由，尚非原審主觀之推
測，難謂原判決之認定有違經驗法則及論理法則。再按審判期日
調查之證據，係指與待證事實有重要關係，在客觀上顯有調查必
要性之證據而言，故其範圍並非漫無限制，必其證據與判斷待證
事實之有無，具有關連性，得據以推翻原判決所確認之事實，而
為不同之認定，若不能調查，或所證明之事項已臻明瞭，當事人
聲請調查之證據，僅在延滯訴訟，甚或就同一證據再度聲請調查
，自均欠缺其調查之必要性，原審未依聲請為無益之調查，皆無
違法可言。原審既已認定告訴人已同意將系爭六筆土地設定抵押
予乙○○、丙○○，該設定契約書亦經告訴人親自簽名蓋章，則
告訴人在抵押權設定契約書上「土地標示」欄上蓋章之位置如何
，告訴人是否已囑甲○○刻章請領戶籍謄本，要與本案無涉，自
無再行調查之實益，原審未為無益之調查，皆無應於審判期日調
查之證據而未予調查之違法可言。而告訴人為順利取得股票，經
營省六建合社中壢分社，乃將依約本須繳納之現金，改為提供擔
保將其土地設定抵押權予省六建合社之債權人乙○○、丙○○，
並透過甲○○辦理設定，而未與詹、王二人謀面，亦難謂有何違
反常情之處。又查認定被告有罪之事實，應憑證據，如未能發現
相當之證據，或證據不足以證明，自不能以推測或擬制之方法，
以為裁判之基礎，是檢察官既無從提出其他可資佐證之證據，以
證明告訴人之指訴為真實，原審因而為被告等有利之認定，其所
為論斷自無違背客觀存在之經驗法則可言。檢察官上訴意旨，則
置原判決之明白論斷於不顧，或為單純事實之爭執，或仍持原判
決已說明理由而捨棄不採之陳詞辯解，再為事實上之爭執，或就
屬於事實審法院採證認事職權之行使，全憑己見，任意指摘，難
謂已符合首揭法定上訴第三審之要件。應認其就行使偽造私文書
部分之上訴違背法律上之程式，予以駁回。又檢察官依刑法第三
百三十九條第三項、第一項起訴部分，係屬刑事訴訟法第三百七
十六條第四款所列不得上訴於第三審之案件，原不得上訴於第三
審，而與之有裁判上一罪關係之行使偽造私文書部分之上訴，復
不合法，無從併為實體審理，故此等部分之上訴，亦應從程序上
併予駁回，附此敘明。
據上論結，應依刑事訴訟法第三百九十五條前段，判決如主文。
中    華    民    國  九十五  年    十    月  二十六  日
                      最高法院刑事第五庭
                          審判長法官  莊  登  照
                                法官  洪  明  輝
                                法官  黃  一  鑫
                                法官  林  秀  夫
                                法官  徐  昌  錦
      本件正本證明與原本無異
                                      書  記  官
中    華    民    國  九十五  年    十    月  三十一  日
                                                      j


司法院資訊處製作；財團法人民間司法改革基金會備份。
